臺灣高等法院臺中分院民事判決　96年度家上易字第2號
上　訴　人　丙○○
被上訴人　　甲○○
被上訴人　　乙○○
上列當事人間請求確認遺囑有效事件，上訴人對於民國95年11月
3日臺灣臺中地方法院95年度家訴字第263號第一審判決提起上訴
，本院於96年1月30日言詞辯論終結，判決如下：
    主  文
上訴駁回。
第二審訴訟費用由上訴人負擔。
    事實及理由
一、上訴人主張：兩造為兄弟關係，兩造之母親即被繼承人劉袁
    紅妹生前於93年4月27日前往台灣台中地方法院所屬民間公
    證人陳勇仁事務所進行遺囑之公證（下稱系爭公證遺囑），
    被上訴人甲○○、乙○○均否認系爭公證遺囑之效力，致上
    訴人依該遺囑應享有之權利，陷於不安之狀態，上訴人自得
    提起本件確認訴訟等語。並聲明：(一)原判決廢棄。(二)確認被
    繼承人劉袁紅妹於93年4月27日在本院所屬民間公證人陳勇
    仁事務所所為之公證遺囑有效。(三)第一、二審訴訟費用由被
    上訴人負擔。
二、被上訴人則以：被繼承人劉袁紅妹不會寫字，不可能在遺囑
    簽名；被繼承人表達能力亦不佳，無法擬出如系爭公證遺囑
    之內容，系爭公證遺囑之內容應非劉袁紅妹所立。且劉袁紅
    妹未在系爭公證遺囑本身按捺指印，不符合公證遺囑之法定
    要件，又系爭公證遺囑中關於被繼承人劉袁紅妹身分證字號
    『Ｚ000000000』，誤載為『Ｚ000000000』，於劉袁紅妹死亡
    後始更正，顯見系爭公證遺囑不符法定要式而應為無效等語
    置辯，並聲明求為駁回上訴人之上訴。
三、按確認法律關係之訴，非原告有即受確認判決之法律上利益
    者，不得提起之；確認證書真偽或為法律關係基礎事實存否
    之訴，亦同。前項確認法律關係基礎事實存否之訴，以原告
    不能提起他訴訟者為限。民事訴訟法第247條第1、2項定有
    明文。本件上訴人聲明求為判決「確認劉袁紅妹於民國93年
    4月27日於台灣台中地方法院所屬民間公證人陳勇仁事務所
    所為之公證遺囑有效」，但公證遺囑有效與否乃法律問題，
    並非法律關係，依前開法條之規定，本不得為確認之訴之標
    的，核上訴人之真意當係在確認前開公證遺囑有效存在，然
    公證遺囑是否有效存在，充其量僅係發生法律關係之基礎事
    實存在與否而已，亦非法律關係本身。而法律關係基礎事實
    存否之訴，依上開法條第2項之規定，以原告不能提起他訴
    訟者為限。經查兩造之被繼承人劉袁紅妹已於94年1月14日
    死亡，上訴人主張系爭公證遺囑有效存在，曾持以前往台中
    市中山地政事務所辦理遺囑執行人登記及繼承登記，經台中
    市中山地政事務所以公證遺囑未依要式為之及登記權利人即
    被上訴人甲○○及乙○○異議且涉及私權爭執為由而否准上
    訴人之申請，上訴人雖提起訴願亦遭台中市政府訴願委員會
    駁回其訴願，惟上訴人非不能對地政主管機關提起行政訴訟
    ，亦非不能對其餘繼承人提起協同辦理繼承登記之民事訴訟
    等給付訴訟以為解決，乃竟提起本件確認法律關係基礎事實
    存否之確認之訴，揆諸前揭說明，即有未合，不應准許。原
    審為上訴人敗訴之判決，其理由雖有不同，然結論並無不合
    ，上訴意旨指摘原判決不當，求予廢棄改判，為無理由，應
    駁回其上訴。
四、二造其餘攻擊防禦方法，經審酌後，核與判決結果不生影響
    ，爰不一一贅述，併此敘明。
據上論結，本件上訴為無理由，依民事訴訟法第449條第1項、第
78條，判決如主文。
中　　華　　民　　國　　96　　年　　2 　　月　　13　　日
                  民事第三庭    審判長法　官  陳照德
                                      法　官  曾謀貴
                                      法　官  蔡王金全
以上正本係照原本作成。
不得上訴。
                                      書記官  許麗花
中　　華　　民　　國　　96　　年　　2 　　月　　13　　日
                                                      Ｍ
